【裁判字號】    94,上易,1840
【裁判日期】    950420
【裁判案由】    傷害
【裁判全文】
臺灣高等法院刑事判決                94年度上易字第1840號
    上  訴  人  臺灣基隆地方法院檢察署檢察官
    上  訴  人
    即  被  告  丁○○
    選任辯護人  林詮勝律師
                侯傑中律師
    上  訴  人
    即  被  告  丙○○
    選任辯護人   廖穎愷律師
上列上訴人因被告傷害案件，不服臺灣基隆地方法院94年度易字
第252號，中華民國94年9月6日第一審判決（起訴案號： 臺灣基
隆地方法院檢察署93年度偵字第3444號），提起上訴，本院判決
如下：
    主  文
原判決關於被告丙○○部分撤銷。
丙○○傷害人之身體，處有期徒刑貳月，如易科罰金以佰元折
算壹日。
其餘上訴駁回。
    事  實
一、緣丁○○在基隆市○○區○○路180號經營「 慈善緣素食店
    」，而丙○○與胞姐乙○○則在毗鄰之182號經營「 廣結善
    緣有機素食店」。乙○○曾因「慈善緣素食店」之油煙灌入
    「廣結善緣有機素食店」，請求丁○○改善未獲回應，乙○○乃具名向基隆市政府環保局檢舉，經環保局人員到場後，
    要求丁○○應做煙囪，丁○○因而與丙○○、乙○○交惡，
    而心生閒隙。嗣於民國93年7月24日凌晨零時許打烊後， 丙○○光著上身，在「廣結善緣有機素食店」前清洗榨汁機甩
    水時，塑膠榨汁機機蓋及零件不慎甩出，適丁○○與其夫江
    秀山亦剛將店打烊，丁○○手執其所有關店門之鑰匙一串（
    5支）， 丁○○與江秀山共同經過「廣結善緣有機素食店」
    前，上開塑膠榨汁機機蓋及零件適從丁○○胸前飛過，掉落
    至對面義2路171號許新鏞住處前（許新鏞在義2路171號前停
    放一輛車號2M-5 02號計程車）。丁○○見狀， 認為丙○○
    故意挑釁，向其丟擲該塑膠榨汁機機蓋及零件，與丙○○發
    生爭吵，旋丙○○前往撿拾該塑膠榨汁機機蓋，並與丁○○
    在許新鏞停放在義2路171號之計程車右後方爭吵，丁○○竟
    基於普通傷害之概括犯意，用手擰捏丙○○之腹部、左、右
    手臂，致丙○○受有腹部瘀青1x1公分、1x1公分、右臂瘀青
    5x10公分、左臂瘀青2x5公分之傷害； 丙○○之母呂梅芬見
    狀，由「廣結善緣有機素食店」走出察看，乙○○亦隨呂梅
    芬之後前往察看並走至馬路中間，此時丁○○竟承前同一傷
    害之概括犯意，自許新鏞前開計程車之右前方走向乙○○所
    在之馬路中間，並以左手所執前開鑰匙一串並且半握拳揮向
    乙○○之臉部，隨之又第二次揮擊，因擊中乙○○右眼致流
    血，乙○○大叫「我的眼睛流血了」，乙○○因此受有右眼
    外傷性外鈄視、白內障， 另並造成乙○○頭部撕裂傷1公分
    、擦傷0.5x1公分、0.5x1公分、瘀青3x2公分、 右手臂擦傷
    1x5公分、瘀青7x7公分之傷害；呂梅芬見狀急忙將丁○○推
    開並質問丁○○為何打乙○○，丙○○亦將丁○○擋開，丙○○擋住丁○○之同時，丁○○亦往後退向許新鏞前開計程
    車之右前方葉子板附近，丙○○見其姊乙○○之右眼遭丁○○傷害，即衝向丁○○，丁○○向後退閃之過程中輕微撞凹
    許新鏞前開計程車之右前方之葉子板，丙○○乃徒手毆打丁○○，嗣並為取下丁○○手中所持刺傷乙○○右眼之利器而
    與丁○○相互間發生肢體衝突，於此肢體衝突過程中，致丙○○受有頭部擦傷1x2公分、胸部擦傷2x2公分、0.5公分 、
    左臂擦傷0.5x4公分之傷害， 丁○○則受有左眼結膜下出血
    、左眼眼瞼瘀傷之傷害（丙○○仍未搶下丁○○手中所持刺
    傷乙○○右眼之利器）。 原審於94年8月23日審理時當庭查
    扣丁○○所有持以傷害乙○○之前開鑰匙一串（5支）。
二、案經丙○○、乙○○、丁○○提出告訴暨基隆市警察局第二
    分局報告臺灣基隆地方法院檢察署檢察官偵查起訴。
    理  由
一、訊據被告丁○○、丙○○均矢口否認上開傷害事實，被告丁○○辯稱：被告丙○○故意將果汁機的零件向伊和伊先生江
    秀山丟過來，江秀山就去質問丙○○，然後被告丙○○的父
    親曾武雄就衝出來，曾武雄與江秀山理論，此時丙○○就從
    其之店裡衝出來到許新鏞停在對面路邊的計程車，伊因為害
    怕丙○○就一直後退導致伊後背腰部撞到計程車引擎蓋，計
    程車引擎蓋有凹陷，此時乙○○也衝出店外，丙○○與乙○○之母親呂梅芬也跟在乙○○後面出來，乙○○看到丙○○
    將伊整個人壓在計程車引擎蓋上，乙○○就抓傷伊右手前手
    臂外側，伊就將伊之右手往外揮，揮過去之後伊不知道揮到
    哪裡，伊當時右手上持有一把剛剛關好店門的鑰匙，之後丙○○說看到乙○○流血了，伊不知道乙○○何處流血，然後
    丙○○就把伊壓在計程車引擎蓋用雙手拳頭打伊的頭，再用
    其頭猛撞擊伊臉部，結果伊之左眼就被丙○○撞到，然後乙○○家人看到乙○○流血就叫救護車來云云；被告丙○○辯
    稱：丁○○揮擊乙○○之後還要繼續揮擊，伊用左手去擋丁○○，左手被割傷，伊又用雙手把丁○○架開，丁○○就退
    往許新鏞之計程車右前葉子板那邊，然後伊要去搶丁○○手
    上尖尖的用以刺傷乙○○的東西，伊要搶的時候丁○○一直
    在閃不讓伊搶，此時伊和丁○○確有發生肢體碰撞，然伊係
    防衛已受傷之乙○○不使其繼續受丁○○之攻擊，伊符合正
    當防衛之要件云云。
二、惟查：
(一)、證人許新鏞於94年8月23日原審審理時證稱「 當天晚上我
      在義二路171號4樓自己家裡聽到樓下有爭吵聲音，因為我
      的車子正好停在樓下停車格，我當時還在樓上沒有下樓，
      因為爭吵聲音有靠近我停在樓下的停車位，這時我才下樓
      看，我是聽到爭吵聲音幾分鐘後才下樓，下樓後我站在我
      車子旁邊，看到被告丙○○與丁○○站在我車子右後輪旁
      邊在那邊很大聲爭吵，爭吵內容我沒有記下來，我本來是
      要下樓把車子移走，我看到吵架的人很多，所以不方便移
      車，今天在法庭上的人我當時都有看見，被告丙○○與丁○○本來在吵架，後來不知道是誰把被告丙○○拉開，後
      來乙○○從對面走過來，走到馬路中間，這時丁○○已經
      走到我計程車的引擎蓋右前方，我看丁○○走向乙○○的
      方向，丁○○用左手半握拳揮擊到乙○○的眼睛，我聽到
      乙○○大叫一聲說『我的眼睛很痛』，乙○○的母親在乙○○的旁邊，她就馬上推開丁○○，並質問丁○○『為何
      打我女兒』，過了一會兒乙○○大叫『我的眼睛流血了』
      ，丙○○見狀，他很激動就衝過去以徒手（忘了左手或右
      手）打丁○○幾下（幾下我忘記了，因為我在注意乙○○
      ），他有打中丁○○，那時候我覺得很奇怪乙○○為何會
      流那麼多血，後來再看到曾武雄把丙○○拉開，我看到丙○○回到對面的店裡打電話報警，然後我才發現我的車子
      右前葉子鈑凹下去，後來沒多久警察就到了，他們沒有再
      打起來。」、「丁○○揮擊乙○○之後往後退，她退到我
      的車子右前方葉子板附近，然後丙○○就衝向丁○○並向
      丁○○揮拳，丁○○一面向後退一面閃躲，丁○○的臀部
      碰到右前葉子板，但是她並沒有整個人趴在我的引擎蓋上
      ，．．．」、「丁○○揮擊之後，乙○○的媽媽有推丁○○並質問她妳為何打我的女兒，丁○○才會後退。」等語
      ，其並再三表示沒有看見丁○○被丙○○打到躺在或趴在
      其之計程車引擎蓋上。由此可見，即使證人許新鏞並非自
      本案事件一開始即在現場，然自其下樓目擊本案之案情以
      觀，被告丁○○之前開辯解完全與證人許新鏞所聞所見扞
      挌而證人許新鏞係本案唯一與雙方告訴人無任何利害瓜葛
      之證人，其之證言自可採信，被告丁○○前開辯解無足採
      信。
(二)、證人即告訴人乙○○於於原審審判時證稱：「我當時在18
      2號的店裡面，從店裡就可以看到外面， 我當時正在看書
      ，我聽到我弟弟和隔壁鄰居正在吵架，我有聽到我弟弟向
      丁○○說『對不起，我不小心飛出去，你不滿意的話，不
      然你看要怎麼樣』，我是聽到這句之後才抬頭，我看見我
      媽媽已經走過去，當時丁○○是面對我，丙○○是背對我
      ，我有看見丁○○的眼睛睜的很大，很用力的表情，我覺
      得很奇怪，我放下書就走出去看，我走到馬路中間快要靠
      近丁○○的時候，我有看見她雙手在捏我弟弟的手臂，我
      弟弟當時沒有穿上衣，我就說妳怎麼在捏我弟弟，我人還
      在走還沒靠近他們，我繼續往前，丁○○突然就抓住我的
      右手，突然我的右眼又被打中，我問她『你怎麼打我眼睛
      』，她說要讓我眼睛瞎掉，然後我還沒有說完話，她又第
      二次朝我右眼打過來，有打中我右眼，一次打中我眼皮，
      一次打中我眼睛裡面，有造成不同傷害，我馬上用手去摀
      眼睛，我才說我流血了，我媽媽馬上向丁○○說『妳怎麼
      這樣把我女兒眼睛弄流血』，丁○○說『沒有』，丁○○
      又握拳要往我方向過來要出手（她還是握著拳頭，但是還
      沒有打出來），後來她要把拳頭打出來的時候，我媽媽有
      推她，我弟弟馬上衝上去擋在我前面，他也有碰到我，我
      弟弟是雙手伸出去擋在我面前，後來我看到我弟弟和丁○○在計程車右前葉子板那裡在搶東西，丁○○說『沒有拿
      東西』，我弟弟說人都流血了，妳還說沒有，丁○○當時
      站的位置後面就是右前葉子板，她臀部有碰到右前葉子板
      ，後來我爸爸把丙○○拉開，．．．」、「我弟弟擋在我
      前面，一隻手把我往後推，一隻手往前推，丁○○就往後
      退，不知道是我弟弟推到，還是丁○○重心不穩撞到計程
      車右前葉子板，我弟弟仍然要搶丁○○手裡所拿的東西。
      」等語；證人呂梅芬於原審則證稱「 我在182號店裡面往
      外看的時候，我看見丙○○與丁○○在講話，很大聲，我
      走過去看見丁○○有在捏丙○○的動作，後來走過去看見
      丙○○雙手有瘀青，我就說妳怎麼捏我兒子，她說沒有，
      沒有多久，乙○○從我後面走過來，丁○○此時一手抓住
      乙○○，另一手半握拳拿著尖尖的東西朝乙○○打過去，
      我沒有看見她打的部位，只知道是臉部，乙○○叫了第一
      聲，我就向丁○○說怎麼會這樣，丁○○又朝乙○○打第
      二下，乙○○叫了第二聲，她也是朝臉部打，我就推丁○○一下，但是丁○○較重我推不太動，丙○○就趕快衝上
      去擋丁○○，後來就是丙○○和丁○○搶東西，丁○○在
      後退時碰到葉子板，我們一直想知道丁○○持何兇器，但
      到警察來我們要求警察扣下丁○○的兇器，但是警察沒有
      扣。」等語。證人乙○○、呂梅芬之該等證言與證人許新
      鏞前開證詞若合符節，益可見被告丁○○之前開辯詞不實
      。
(三)、由證人許新鏞前開證詞以觀，丁○○揮擊乙○○之後，呂
      梅芬推開丁○○，丁○○即往後退向許新鏞之計程車右前
      方葉子板附近，被告丙○○則主動衝向丁○○並向丁○○
      揮拳；由證人乙○○、呂梅芬之前開證詞觀之，丁○○在
      馬路中間揮擊乙○○後，先係呂梅芬推丁○○，被告丙○○則繼之擋在乙○○面前，丁○○往後向許新鏞前開計程
      車之右前方葉子板退閃之時，被告丙○○亦跟上前，與丁○○搶其握在手中用以刺傷乙○○之利器，再由被告丙○○前開辯詞可知其與丁○○搶其握在手中用以刺傷乙○○
      之利器時確與丁○○發生肢體衝突。是以，被告丙○○在
      許新鏞前開計程車之右前方葉子板與丁○○因搶奪其握在
      手中之鑰匙而發生肢體衝突之際，渠二人已自丁○○揮擊
      乙○○之現場即馬路中間移至另一衝突現場即許新鏞前開
      計程車之右前方葉子板；另一方面，是時被告丁○○對乙○○之身體之攻擊業已因呂梅芬及丙○○之阻擋而結束；
      再則，被告丙○○在許新鏞前開計程車之右前方葉子板附
      近與丁○○對峙與肢體衝突之主要原因係因被告丙○○亟
      欲搶下丁○○持在手中用以刺傷乙○○之鑰匙（當時尚未
      得知係何物），而已非係欲阻擋業已結束之被告丁○○對
      乙○○之身體攻擊，綜此觀之，被告丙○○與丁○○在許
      新鏞前開計程車之右前方葉子板發生肢體衝突時，防衛（
      乙○○）之情狀業已結束，被告丙○○自無主張正當防衛
      之餘地。
(四)、證人曾武雄、江秀山於被告丙○○不慎將榨汁機蓋及零件
      甩飛出去後，即相互理論並爭吵，並因之沒有看見後來發
      生之前開所述各段之肢體衝突，此業據渠二人於原審審理
      時陳述明確，渠二人之證詞自無從為本案案情釐清之依據
      。而證人甲○○於本院審理時雖到庭證陳：事後當時有聽
      到樓下有爭吵聲，伊從窗戶往下看時，看見計程車旁有三
      、四人，伊就叫伊兒子下樓去看等語，縱係屬實，惟其僅
      見著事發片斷，對於雙方有無相互傷害等情，並未目睹，
      亦難以其證詞為被告丁○○有利之認定。
(五)、此外， 復有告訴人丙○○所提出之93年7月26日之署立基
      隆醫院驗傷診斷書、 告訴人丁○○所提出之93年7月24日
      之署立基隆醫院驗傷診斷書（ 其又提出93年10月4日之建
      成中醫診所診斷書、93年10月11日之署立基隆醫院驗傷診
      斷書，然自該等診斷書可知其係遲至93年9月11日、 93年
      10月間才分至該二家院所看診，此與案發日期相差甚遠，
      該二份診斷書所載傷勢自不足為其因本案所受傷勢認定之
      依據，公訴人於原審蒞庭時亦同此認定）、告訴人乙○○
      所提出之93年7月26日之署立基隆醫院驗傷診斷書、93年7
      月29日長庚紀念醫院診斷證明書、93年12月30日、 94年1
      月27日、94年8月18日台北醫學院附設醫院診斷證明書 、
      三告訴人之受傷照片附卷可稽，及被告丁○○持以傷害之
      鑰匙1串（5支）扣案可證，本件事證明確，被告二人上開
      犯行足堪認定。
三、核被告丁○○、丙○○所為，均係犯刑法第二百七十七條第
    一項之傷害罪。被告丁○○對告訴人丙○○、乙○○之傷害
    犯行（其雖分別對乙○○、丙○○有二次攻擊行為，但該二
    次攻擊行為係緊接為之，而無從分割，核係法律上一行為之
    二舉動，僅分別屬一次傷害犯行），時間緊接，所犯係構成
    要件相同之罪名，顯基於概括犯意為之，為連續犯，以一罪
    論，並依刑法第五十六條之規定加重其刑。
四、原審予以被告丙○○論罪科刑，固非無據，惟查以，刑法上
    所謂「當場激於義憤」而傷害人，係指被害人之行為違反正
    義，在客觀上足以激起一般人無可容忍之憤怒，而當場實施
    傷害者而言。然而本件雙方係因被告曾鴻鴻塑膠榨汁機機蓋
    及零件不慎甩出，差點打到被告丁○○。丁○○因而與被告
    丙○○、其母呂梅芬、其姐乙○○發生爭吵，並進而出手毆
    打被告丙○○及告訴人乙○○，被告丙○○見及其姐乙○○
    受有傷害，隨即出手毆打被告丁○○，被告丁○○係因認被
    告丙○○故意向伊丟擲榨汁機機蓋及零件，始出手毆打被告
    曾鴻與及告訴人乙○○，雙方顯屬互毆行為，無從認為被告
    丁○○所為，在客觀上足以激起一般人無可容忍之憤怒，故
    難被告丙○○出手毆打被告丁○○之行為係屬「義憤」，原
    審變更檢察官起訴法條，認被告丙○○之犯行係屬當場激於
    義憤而傷害人，容有未洽。公訴人執被害人丁○○請求上訴
    意旨謂原審對被告丙○○量刑過輕，及上訴人即被告丙○○
    上訴意旨仍執前詞辯稱沒有傷人，至多僅成立過失，伊是出
    於自衛云云，雖均無理由，惟原判決關於被告丙○○部分，
    既有前開可議之處，自應由本院就此部分撤銷改判。爰審酌
    被告丙○○犯罪之手段、被害人丁○○受傷程度，未賠償被
    害人，並無前科犯行，有本院被告前案紀錄表一份在卷可按
    ，犯後態度等一切情狀，量處如主文所示之刑，並諭知易科
    罰金之折算標準。
五、原審因認被告丁○○罪證明確，引用刑法第56條、 第277條
    第1項、第41條第1項前段、第38條第1項第2款，罰金罰鍰提
    高標準條例第1條前段、第2條之規定。並審酌被告丁○○對
    告訴人乙○○、丙○○所加之傷害程度遠超過被告丙○○對
    告訴人丁○○所造成之傷害程度、犯罪手段、犯後態度等一
    切情狀，量處有期徒刑5月，並諭知易科罰金之折算標準 。
    對於扣案鑰匙一串（5支）， 認係被告丁○○所有供其傷害
    告訴人乙○○之物，業據其陳述明確， 並依刑法第38條第1
    項第2款之規定宣告沒收。核其認事用法並無不合， 量刑亦
    屬妥適。公訴人執被害人丙○○、乙○○請求上訴意旨謂原
    審量刑過輕，及上訴人即被告丁○○上訴意旨仍執前詞否認
    犯罪，指摘原判決不當，均請求撤銷改判，洵無理由，此部
    分上訴應予駁回。
六、被告丁○○上訴後再聲請傳訊證人許新鏞到庭為證，惟查以
    ，證人許新鏞於原審已到庭為證，經交互詰問證述已明，實
    無再次傳訊之必要，附此敘明。
據上論斷，應依刑事訴訟法第368條、第369條第1項前段、第364
條、第299條第1項前段，刑法第277條第1項、 第41條第1項前段
，罰金罰鍰提高標準條例第1條前段、第2條，判決如主文。
本案經檢察官周志榮到庭執行職務。
中    華    民    國    95    年    4    月     20    日
                  刑事第４庭    審判長法  官  蔡秀雄
                                      法  官  黃金富
                                      法  官  周煙平
以上正本證明與原本無異。
不得上訴。
                                      書記官  蕭麗珍
中    華    民    國    95    年    4     月    26    日
附錄：本案論罪科刑法條
刑法第277條第1項
傷害人之身體或健康者，處 3 年以下有期徒刑、拘役或 1 千元
以下罰金。
犯前項之罪因而致人於死者，處無期徒刑或 7 年以上有期徒刑；
致重傷者，處3年以上10年以下有期徒刑。


司法院資訊處製作；財團法人民間司法改革基金會備份。
